最　高　行　政　法　院　判　決　　　　　　　　　　九十一年度判字第七九一號
　　再 審原 告　甲○○
　　再 審被 告　財政部臺灣省北區國稅局
　　代　表　人　林吉昌
右當事人間因綜合所得稅事件，再審原告對於中華民國八十八年六月三日本院八十八
年度判字第○二一五三號判決，提起再審之訴。本院判決如左：
　　主  文
再審之訴駁回。
再審訴訟費用由再審原告負擔。
　　事  實
緣再審原告民國八十一年度綜合所得稅結算申報，再審被告以其漏報其本人及配偶蘇
碧珠取自國防部中山科學研究院（以下簡稱中科院）之薪資所得新臺幣（以下同）四
九○、四四○元，乃核發稅單補徵該年度綜合所得稅四二、○八七元。再審原告不服
，申請復查結果，未獲變更。提起訴願、再訴願均遭駁回，提起行政訴訟，亦遭本院
八十八年度判字第二一五三號判決（以下稱原判決）駁回，遂以原判決有舊行政訴訟
法第二十八條第一款即新行政訴訟法第二百七十三條第一項第一款再審事由，提起再
審之訴。茲摘兩造訴辯意旨如次：
再審原告起訴意旨略謂︰一、財政部稅制委員會於七十九年、八十三年、八十七年所
編印各版新舊所得稅彙編中，分別以七十九年十月十八日台財稅第00000000
0號、八十三年八月三十一日台財稅第000000000號、八十七年九月二十一
日台財稅第八七一九六五三六六號函再三的向人民宣示，凡未編入該年度版之「本部
及各權責機關所對外發布舊函示，非經其重行核定，一律不再援引適用」，經遍查其
七十九年、八十三年、八十七年版之所得稅法令彙編，皆未列入財政部六十八台財稅
三八五○一號函、行政院台八十四財三七○○七號函，依上開各年度版所得稅法令彙
編首揭各函示之意旨，應為無效之函示，必經各權責機關重新核定後，始重新生效，
是以財政部及行政院如欲起課中科院非軍職員工品位加給或技術津貼之稅賦，必須立
刻重新函示，方能起課，否則即違反「禁反言－政府機關言出必行，不能反悔」之原
則。而國家社會將在政府朝令夕改之狀況下，抗爭不斷，陷入混亂不安之局面，合該
陳明。二、本案爭議之要點之一為財政部及其所屬各區國稅局身為行政主管機關，雖
得本於職權依據所得稅法責成行政釋示聲明應稅之主張，但自六十八年稽徵機關函示
徵免原則以來至八十四年十月十七日確定應稅之期間，中科院依徵免原則認定免稅，
並多次向桃園稅捐稽徵處及再審被告據實說明，而主管機關除以右述七十九、八十三
、八十七年所得稅法令彙編之函示，及不作為之默示同意此部分免稅，導致長期以來
中科院員工信賴此等主張，認為財政主管機關以上開函示及不作為默示，乃基於行政
一體原則，授權國防部及中科院或其他公務機關之相互認定並合於行政行為明確性原
則下，在實質上已存在信賴之法律效力，因而作成生涯規劃，處置財產（復無扣繳憑
單），故應有行政法上「信賴保護」原則之適用，依據鈞院七十六年判字第四七四號
判決文示以「．．．不管行政機關之決定是否合法，除了重大且明顯之瑕疵或其違法
係可歸責於納稅義務人外，行政機關之行為一經表露於外，人民通常會對所造成的法
律狀態之存續寄以信賴，並以之作為依據，此種依據信賴，應受保護」，及一般法學
原理亦皆言「信賴保護原則」，係指人民信賴政府機關之決定，就其生活關係已有適
當之安排，政府機關應給予保護或給予合理補償而言。是以財稅機關在七十九、八十
三年版所得稅法令彙編中以首揭各函示之意旨及長期不作為之默示，所造成之財政部
六十八台財稅三八五○一號函無效的法律效力，應使中科院非軍職員工在八十四年十
一月十七日行政院台八十四財三七○○七號發布前享有「信賴保護」的利益，此為財
稅機關必須允諾的法律保護結果，實無關事業主（國防部或中山科學研究院）承諾或
應由事業主負擔之稅賦，因此往前補課中科院非軍職員工五年稅之處分顯然違法，理
應辨明。三、再按所得稅法第九十四條第一項：「扣繳義務人於扣繳稅款時，應隨時
通知納稅義務人，並依本法第九十二條之規定，填具扣繳憑單發給納稅義務人，如原
扣稅額與稽徵機關核定稅額不符時，扣繳義務人於繳納稅款後，應將溢扣之款退還納
稅義務人；不足之數由扣繳義務人補繳，但扣繳義務人得向納稅義務人追償之。」明
白規定扣繳義務人即中科院院長及主辦會計，有先行代納稅義務人繳納之義務。固然
同法第八十九條第二項有「扣繳義務人未履行扣繳義務責任，而有行蹤不明或其他情
事，致無從追究者，稽徵機關得逕向納稅義務人徵收之」的述。卻完全不適用於中
科院非軍職員工五年補課稅案中，其理至明，因為中科院為國家機關，扣繳義務人承
命行事，不敢稍有僭越，復有國防部、行政院等上級機關可資追究，非無從也。更何
況稅捐稽徵法第四十八條之三（修正條文）復有「納稅義務人違反本法規定，適用裁
處時之法律。但裁處前之法律有利於納稅義務人者，適用最有利於納稅義務人之法律
。」（從新從輕之原則）及中央法規標準法第十八條「．．．但舊法規有利於當事人
而新法規未廢除或禁止所聲請事項，適用舊法規。」（從優原則）之立法旨意，皆明
白律定認事用法原則，必須優先考慮對人民（納稅義務人）最有利之部分後，仍然無
法免除其責時，方得對人民（納稅義務人）處分，此為先進民主國家所普遍遵行的原
則（且所得稅法第九十四條第一項為現行有效之法律。）所以財政部及其所屬各區國
稅局，直接向中科院非軍職員工追課五年稅之處分，顯然有違所得稅法第九十四條第
一項法定之程序正義，應請鈞院撤銷原處分。四、又財政部六十八年台財稅三八五○
一號徵免原則及行政院台八十四財三七○○七號補充規定，明顯變更人民之權利、義
務者，有牴觸中央法規標準法第五條、第六條之意旨，復未遵第七條．．．並即送立
法院之規定，亦明顯違反程序上之正義。五、就稅法而言，稅捐稽徵法為規範所有稅
法（關稅、礦稅除外）之稽徵程序，相對於所得稅法單就個人綜合所得稅及營利事業
所得稅所為單純規範而言，則稅捐稽徵法為稅法之普通法，所得稅法為所得稅之特別
法，無可置疑。所以就中央法規標準法第十六條「法規對其他法規所規定之同一事項
而為特別之規定者，應優先適用之，其他法規修正後，仍應優先適用。」特別法優於
普通法原則，顯然稅捐稽徵法第二十一條第一項第一款、第三款之規定，目標顯然應
為中科院及其上級機關國防部、行政院。
再審被告答辯意旨略謂：一、經查中科院之預算雖分別依計畫編列人事費支應其員工
之各項給與，但實際上領受「科技品位加給」或「技術津貼」之非軍職人員，無論配
屬之單位或參與不同計畫，悉依該院所訂「科技人員品位加給支給標準表」、「技術
員薪給標準表」之等級，每月按職級定額領取「科技品位加給」或「技術津貼」。該
院與其聘僱人員之約定事項亦載明所指薪給，除實物代金及眷補費外，包括全部給與
，是以該院非軍職人員所領受之「科技品位加給」或「技術津貼」，核屬其因提供勞
務所取得之報酬，另再審被告於八十二年間曾派員前往該院現場瞭解結果，該院支付
非軍職人員之「科技品位加給」及「技術津貼」係採按月給付方式，是原核定以系爭
薪資所得（研究補助費或品位加給）四九○、四四○元，併課當年度綜合所得稅，核
定應補稅額四二、○八七元，要無不合，請予維持。又本件原核定發單補徵稅款，並
未逾前揭稅捐稽徵法第二十一條所定核課期間，所稱基於信賴利益不宜追溯補徵等節
，殊無足採。二、另再審原告訴稱依所得稅法第九十四條第一項規定，扣繳義務人即
中科院主辦會計有先行代納稅義務人之義務，國稅局直接向中科院非軍職員工追課，
有違該法定之程序正義乙節；惟按「凡有中華民國來源所得之個人，應就其中華民國
來源之所得，依本法規定，課徵綜合所得稅。」、「納稅義務人應於每年二月二十日
起至三月底止，填具結算申報書，向該管稽徵機關，申報其上一年度內構成綜合所得
總額．．．，以及有關減免、扣除之事實，並應依其全年應納稅額減除暫繳稅額及尚
未抵繳之扣繳稅額，計算其應納之結算稅額，於申報前自行繳納。．．．。」分別為
所得稅法第二條及第七十一條第一項所明定。是本件再審原告既有前揭規定之應稅所
得，即應依法合併申報綜合所得稅，其未依規定合併申報，再審被告據以併課補徵，
要無不合，再審原告所訴，顯無理由，委無足採。三、至再審原告主張各節，前經鈞
院行政訴訟判決，業已詳為審酌論駁在案，並無適用法規錯誤之情形，再審原告仍執
前詞反覆訴求，殊難謂為有理由，又其以原判決「適用法規錯誤」之理由，提起再審
之訴，亦僅為再審原告對法律見解之歧異，要難符合行政訴訟法第二十八條第一款規
定之要件，是所訴核不足採。為此，請判決駁回再審原告之再審之訴等語。
　　理  由
按對民國八十七年十月二十八日修正公布之行政訴訟法施行前已確定之裁判提起再審
之訴，其再審事由，依新法（即修正之行政訴訟法）之規定，為行政訴訟法施行法第
三條所明定。次按行政訴訟法當事人對本院之判決提起再審之訴，必須具有行政訴訟
法第二百七十三條第一項、第二項所列情形之一者，使得為之。上開法條第一項第一
款（即就舊行政訴訟法第二十八條第一款）規定：「適用法規顯有錯誤者」，係指原
判決所適用之法規與該案應適用之現行法規相違背或與解釋、判例有所牴觸而言。至
於法律上見解之歧異，再審原告對之縱有爭執，要難謂為適用法律顯有錯誤，而據為
再審之理由。本件再審原告八十一年度綜合所得稅結算申報，漏報其本人及配偶蘇碧
珠取自中科院之薪資所得計四九○、四四○元，再審被告乃核定補徵該年度綜合所得
稅四二、○八七元。再審原告不服，循序訴經本院原判決以：憲法第一百六十五條、
第一百六十六條、第一百六十七條第三款，係規定教育科學藝術工作者生活之保障、
科學之發明與創造之勵及古蹟文物之保護、於學術或技術有發明者之勵與補助等
，與憲法第十九條規定人民有依法律納稅之義務，兩者併行不背。前者，要求政府依
國民經濟進展之情形，隨時提高教育科學藝術工作者之待遇、勵或補助發明者；但
並不因此免除該類人員依法納稅之義務。故除法律明定免納稅義務者外，稅捐單位對
之課徵各類稅款，無違憲法第一百六十五條、第一百六十六條、第一百六十七條第三
款、第一百七十條及中央法規標準法第十一條規定。是中科院不論依何法源設立，其
所屬人員除非法律明定免徵所得稅外，自不得解免其納稅之義務，再審原告指所得稅
法第四條第八款但書之規定違憲云云，要無可取。又行政法上所謂信賴保護原則，係
指人民因相信既存之法秩序，而安排其生活或處置其財產，則不能因嗣後法規之制定
或修正，而使其遭受不能預見之損害，用以保護人民之既得權益。本原則之適用，係
在禁止新制定或修正法規有溯及既往之效力。而所課平等原則，係指相同之事件應為
相同之處理，不同之事件則應為不同之處理，除有合理正當之事由外，否則不得為差
別待遇。本件中科院之預算雖分別依計畫編列人事費支應其員工之各項給與，但實際
領受「品位加給」或「技術津貼」之非軍職人員，無論配屬之單位或參與不同計畫，
均依該院所訂「科技人員品位加給支給標準表」、「技術員薪給標準表」之等級，每
月按級定額領取科技品位加給或技術津貼。且該院與其聘僱人員之約定事項亦載明所
指薪給，除實物代金及眷補費外，包括全部給與，其非軍職人員所領受之科技品位加
給或技術津貼，核屬因提供勞務所取得之報酬，應無行為時所得稅法第四條第八款免
納所得稅規定之適用。況再審被告於八十二年間派員前往該中科院瞭解結果，其支付
非軍職人員之科技品位加給及技術津貼確係按月給付方式，復經中科院八十一年十一
月三日（八一）訓誠字第一六八七三號函說明該院各類薪資扣繳所得稅狀況：「本院
於年度開始即訂有各項研究計畫，並按照研究計畫逐月實施。各項研究計畫除一般經
費外，為獎勵科技人員竭盡心智參與研發工作，另編列研發人員研究補助費及技術津
貼。為便利作業，研發人員研究補助費係採按月發放方式，再經由成本歸戶手續，回
歸計畫預算內（研究補助費採個案給付，必將增加人力及作業之負擔，不符經濟效益
）」等語。足見中科院給付非軍職員工之品位加給及技術津貼之所得，屬經常性研究
補助費給與，依職級按月定額支給，為提供勞務所取得之報酬，依首揭規定，核非免
稅之薪資所得，再審被告依法發單補徵稅款，未逾稅捐稽徵法第二十一條所定核課期
間，於法並無不合。所得稅法第四條第八款立法意旨，固在勵研究等，但仍須合於
該款規定要件者，始能獲免稅勵，尚非所有學金或補助費均得免稅。而首揭所得
稅法規定一直未變更，解釋該稅法之函釋應追溯至首開稅法頒布時生效適用，無行政
法信賴保護原則之適用，且與中央法規標準法第五條、第六條無違，亦無須依該法第
七條送立法院。況財政部（六十八）台財稅第三八五○一號函係謂：「一、凡依職級
按月定額發給者，應屬各該研究人員之薪資所得，應於給付時應依法辦理扣繳，所得
人並應於年度結算申報時合併申報課稅。二、如係按研究計畫個案給付、並非通案按
職級按月給付者，則為研究補助費，依法可免納所得稅。三、如屬第一種情形，中科
院以往未依法扣繳，所得人以往年度亦未申報納稅者，應即請中科院轉知各所得人自
行向稽徵機關補報並補繳應納稅款，可免予處罰，自六十九年一月起，中科院應於給
付時依法扣繳，所得人應於每年終後合併申報綜合所得稅．．．」該函釋明白指出，
凡依職級按月定額發給者，應屬研究人員之薪資所得，所得人應申報課稅，並未就系
爭依職級按月定額發給之所得為應予免稅之承諾，無信賴保護原則之適用。再審被告
八十二年四月十五日北區國稅三第八二○○七三○七號函僅係該局對財政部之建議函
，並非對外發布之有效函釋，亦不因該建議函而生信賴保護之問題。行政院、財政部
就中科院非軍職人員所領品位加給及技術津貼等函釋，均係對該類所得是否合於所得
稅法第四條第八款免稅條件為解釋，亦即對條文文義為闡明，性質上為解釋函，應自
法規生效之日起有其適用，上開函釋並非就稅法未規定事項另作補充規定，本院八十
七年度判字第二○一九號判決亦認上開函釋為「解釋」函，自法規生效日起適用，與
行政院七十八年四月二十九日行政院台八十七規字第一○九○號函並無不同。再審原
告所引本院其他判決，與本案情形有間，且非判例，尚無拘束本件效力。而有無扣繳
憑單，扣繳義務人是否違反扣繳義務，於再審原告之納稅義務並無影響。對扣繳制度
係納稅義務人於結算申報前取得所得時，預計其應納之稅額，責由扣繳義務人於給付
該所得時，先行扣繳預計之稅款，嗣納稅義務人結算申報時，持以扣抵應納稅額，是
所扣繳之稅款，實由納稅義務人負擔。扣繳義務人未盡納稅義務時，稅捐稽徵機關固
得依所得稅法第九十四條第一項令扣繳義務人補繳，再由扣繳義務人向納稅義務人追
償之。如扣繳義務人有行蹤不明或其他情事致無從追究者，依同法第八十九條第二項
規定，得逕向納稅義務人徵收之。惟該二規定，並非禁止稽徵機關於結算申報繳稅期
限屆滿後，亦不得直接向納稅義務人徵收。扣繳主要用意在於結算申報期前先行收取
稅款，如已屆結算申報期，納稅義務人漏未申報，稅捐稽徵機關可依稅捐稽徵法第二
十一條第二項規定補徵其稅款，無庸先向扣繳義務人追繳應扣繳之稅款，扣繳義務人
再向納稅義務人追償之；所追繳之扣繳稅款再與結算申報之應納稅額相較，不足部分
再向納稅義務人徵收，多餘部分退還納稅義務人，徒增勞費。又稅捐稽徵法第二十一
條第一項第一款、第三款，係關於稅捐核課期間之規定，與所得稅法第九十四條扣繳
義務人未履行扣繳義務之處理及第八十九條第二項扣繳稅款之追補規定事項不同，無
中央法規標準法第十六條所定普通法與特別法關係。中小學教師課後輔導等所得，與
系爭所得，性質上並非相同之事件，本件課稅之處分，無違憲法第七條平等原則。又
現役軍人之薪餉，依行為時所得稅法第四條第一款規定，固免納所得稅，然再審原告
非現役軍人，自無該款之適用。至軍事審判法第三條第一款、第二款係指關於在軍事
機關從事軍事工作之非軍職人員，因犯軍法而應受軍法審判者，視同現役軍人。該規
定有其特殊之立法目的，與本件再審原告應負公法上納稅義務無關，不得執為系爭所
得亦應免納所得稅之論據。另納稅義務人如有前開所得稅法第十四條第一項各類之所
得，即應依同法第七十一條規定申報納稅，非以扣繳憑單之有無，為課稅之依據。所
得稅法第九十五條之規定，僅係為加強課稅資料之正確性，授予稽徵機關調查及督促
扣繳義務人對於扣繳報告之確實，尚不因稽徵機關未為調查或督促扣繳義務人，即認
納稅義務人就其取得之所得不負申報納稅之義務。該條文雖規定稽徵機關「應」隨時
調查、督促，稽徵人員如未盡調查、監督責任，僅其應否負失職責任而已，納稅義務
人並非因而享有免稅優惠。再者，課稅與否應由稽徵機關依法認定，非可由事業團體
或機關自行認定，再審原告主張系爭所得既經發放單位認定為免稅，足堪信實云云，
應屬誤解。遂認再審原告所訴均無理由，駁回其前程序之訴。核原判決所適用之法規
與本案應適用之現行法規並無違背；與解釋判例亦無牴觸。至再審意旨所主張各節。
查憲法第十九條規定人民有依法律納稅之義務。因此，除非法律明定得免納稅義務者
外，稅捐單位對之課徵各類稅款，於法並無不合。從而，中科院不論依何法源設立，
其所屬人員是否具有視同軍人之身分，除非法律明定免徵綜合所得稅外，自不得解免
其納稅之義務。又行政法上所謂信賴保護原則，係指人民因相信既存之法秩序，而安
排其生活或處置其財產，則不能因嗣後法規之制定或修正，而使其遭受不能預見之損
害，用以保護人民之既得權益。本原則之適用，係在禁止新制定或修正法規有溯及既
往之效力。本件中科院之預算雖分別依計畫編列人事費支應其員工之各項給與，但實
際上領受「品位加給」或「技術津貼」之非軍職人員，無論配屬之單位參與不同計畫
，均依該院所訂「科技人員品位加給支給標準表」、「技術員薪給標準表」之等級，
每月按級定額領取科技品位加給或技術津貼。且該院與其聘僱人員之約定事項亦載明
所指薪給，除實物代金及眷補費外，包括全部給與，其非軍職人員所領受之科技品位
加給或技術津貼，核屬因提供勞務所取得之報酬，應無行為時所得稅法第四條第八款
免納所得稅規定之適用。又再審被告依法發單補徵稅款，並未逾稅捐稽徵法第二十一
條所定核課期間，於法並無不合，且尚不違背法律不溯既往原則。而首揭所得稅法之
規定一直未變更，僅闡明該稅法之行政院及財政部之函釋變更，未及於法規之制定或
修正，則上開函釋之變更應追溯至首開稅法頒布時生效適用，且無行政法信賴保護原
則之適用。亦無違「禁反言」之原則，並因無新舊法律比較之適用，自無稅捐稽徵法
第四十八條之三、中央法規標準法第十六條之適用。又本件並非聲請事件，亦無中央
法規標準法第十八條之適用。另納稅義務人如有所得稅法第十四條第一項各類之所得
，即應依同法第七十一條規定申報納稅。又本件係未扣繳納稅，與因扣繳義務人原扣
稅額與稽徵機關核定稅額不符情況有別，自無所得稅法第九十四條第一項、第八十九
條第二項之適用。從而，再審原告之主張，無非係法律上見解之歧異，核與首揭新行
政訴訟法第二百七十三條第一項第一款再審事由要件不符，其本件再審之訴，顯無再
審理由，應予駁回。本件事實已臻明確，無行言詞辯論及命中科院參加之必要，併此
明。
據上論結，本件再審之訴為無理由，爰依行政訴訟法第二百七十八條第二項、第九十
八條第三項前段，判決如主文。
中　　華　　民　　國　　九十一　　　年　　　五　　　　月　　二十二　　　日
                    最 高 行 政 法 院  第 四 庭
                                審 判 長 法  官　　　廖　政　雄
                                         法  官　　　趙　永　康
                                         法  官　　　林　清　祥
                                         法  官　　　鍾　耀　光
                                         法  官      姜  仁  脩
右  正  本  證  明  與  原  本  無  異
　　　　　　　　　　　　　　　　　　　　 法院書記官　彭  秀  玲
中　　華　　民　　國　　九十一　　　年　　　五　　　　月　　二十二　　　日
